【裁判字號】    89,訴,198
【裁判日期】    890805
【裁判案由】    撤銷祭祀公業公告
【裁判全文】
臺灣苗栗地方法院民事判決  八十九年度訴字第一九八號
    原      告  祭祀公業謝榮興管理人戊○○
    被      告  戊○○
                庚○○
                丑○○
                子○○
                癸○○
                巳○○
                未○○
                酉○○
                丁○○
                丙○○
                己○○
                申○○
                甲○○
                辛○○
                午○○
                寅○○
                卯○○
                辰○○
                乙○○
                壬○○
右當事人間請求撤銷祭祀公業公告事件，本院判決如左：
    主      文
原告之訴駁回。
訴訟費用由原告負擔。
    事      實
甲、原告方面：
一、聲明：求為判決(一)廢棄後鎮民字第一二五四號函公告之祭祀公業謝榮興派下系統
    表與派下名冊。(二)廢棄八五後鎮民字第九三二○號函公告之祭祀公業謝榮興派下
    系統表與派下名冊。
二、陳述：
(一)祭祀公業派下系統表應與戶籍資料相符合，此為法律所規定。查被告巳○○於民
    國七十一年間申報祭祀公業謝榮興派下之派下系統表與戶籍資料上之記載並不相
    符，其中謝中義之年齡大於謝愩番，謝柔之父為謝建智而非謝愩番，謝金龍才為
    謝愩番之次子。又謝中義、謝老塗、謝愩番及謝傳樹等四人均未在台設籍，與祭
    祀公業謝榮興之設立無任何關係，將渠等列為祭祀公業謝榮興之派下系統表內實
    欠缺依據。再謝金龍於民國前五年（明治四十年）八月六日即祭祀公業謝榮興設
    立前十四年死亡，謝金地於一年（明治四十五年）四月十四日即祭祀公業謝榮興
    設立前八年死亡，謝柔於二年（大正二年）三月二日即祭祀公業謝榮興設立前七
    年死亡，三人均無參與祭祀公業謝榮興之設立，自非祭祀公業謝榮興之派下員。
(二)綜上所述，巳○○所申報之祭祀公業謝榮興之派下系統表及派下名冊確有調查不
    盡周詳、誤載申報，致祭祀公業謝榮興派下員權益遭受損害之事實，例如，八十
    年間巳○○領取台一線補償費及八十六年間戊○○領取台一線第二次補償費共四
    百萬元，將其費用用於鈞院八十八年度裁全字第四八二號及排除他人妨害所有權
    之案件中，即可證明。故原告為合法更正祭祀公業謝榮興之派下系統表與派下名
    冊，及防止經前開公告後之派下員任意處分祭祀公業謝榮興之財產（因為縱使管
    理人不為處分，惟經派下員三分之二同意仍可召開派下大會，處分祭祀公業之財
    產）致生損害於合法祭祀公業派下員權益情事，又因苗栗縣後龍鎮公所八五後鎮
    民字第九三二○號函之公告事項第二點規定：「…，屆期後，如無人提出異議，
    則由本所更正派下全員證明書，嗣後如有任何枝節發生，本所概不負責。」，故
    不得僅向主管機關申請更正，爰依祭祀公業土地清理要點第九條及第十一條規定
    ，訴請判決廢棄前開函文公告之祭祀公業謝榮興派下系統表與派下名冊，再予以
    重作申報手續，以減免日後訟源之發生。
三、證據：提出巳○○申報系統表、戊○○申報系統表、謝柔死亡除戶、謝金龍死亡
    除戶、謝金地死亡除戶、年曆對照表、祭祀公業謝榮興發生登記簿、後龍鎮公所
    證明書、八五後鎮民字第九三二○號函及八五後鎮民字第一○九五九號函各一件
    為證。
乙、被告方面：
    本件未行言詞辯論程序，被告亦均未提出書狀作何聲明或陳述。
    理      由
一、本件原告主張被告巳○○於七十一年間申報祭祀公業謝榮興派下之派下系統表與
    戶籍資料上之記載並不相符，其中謝中義之年齡大於謝愩番，謝柔之父為謝建智
    而非謝愩番，謝金龍才為謝愩番之次子。又謝中義、謝老塗、謝愩番及謝傳樹等
    四人均未在台設籍，與祭祀公業謝榮興之設立無任何關係，將渠等列為祭祀公業
    謝榮興之派下系統表內實欠缺依據。再謝金龍於民國前五年（明治四十年）八月
    六日即祭祀公業謝榮興設立前十四年死亡，謝金地於一年（明治四十五年）四月
    十四日即祭祀公業謝榮興設立前八年死亡，謝柔於二年（大正二年）三月二日即
    祭祀公業謝榮興設立前七年死亡，三人均無參與祭祀公業謝榮興之設立，自非祭
    祀公業謝榮興之派下員，則巳○○所申報之祭祀公業謝榮興之派下系統表及派下
    名冊確有調查不盡周詳、誤載申報，致祭祀公業謝榮興派下員權益遭受損害，爰
    訴請判決廢棄前開函文公告之祭祀公業謝榮興派下系統表與派下名冊云云。
二、按祭祀公業派下員或利害關係人對公告事項有異議者，應於公告之日起二個月內
    以書面向受理申報之民政機關（單位）提出。民政機關（單位）應於異議期限屆
    滿後將異議書轉知申報人於二個月內申復，並將申請人之申復書繕本轉知異議人
    。異議人如仍異議，應於接到通知之翌日起二個月內向法院提起民事確認派下權
    之訴，並將訴狀副本連同起訴證明送民政機關（單位）備查；又異議期限屆滿後
    ，無人異議，或異議人於接到申復意見之翌日起二個月內，逾期未向民政機關（
    單位）提出法院受理訴訟之證明者，民政機關（單位）應核發祭祀公業派下全員
    證書；復祭祀公業派下全員證明書核發後，管理人、派下員或利害關係人發現有
    漏列派下員者，得檢具派下員全體過半數之同意書，敘明理由，申請民政機關（
    單位）公告後更正派下全員證明書。如對該更正有異議者，應向法院提起確認派
    下權之訴，俟判決確定後，再依確定判決更正派下全員證明書，祭祀公業土地清
    理要點第五條、第六條及第九條分別定有明文。查本件原告起訴主張請求法院廢
    棄後鎮民字第一二五四號函公告及八五後鎮民字第九三二○號函公告，惟觀諸原
    告本意，係請求法院撤銷後鎮民字第一二五四號函公告及八五後鎮民字第九三二
    ○號函公告，究其性質而言，即係提起形成之訴。惟按形成之訴者，要求法院確
    定私法上形成權存在，同時因形成權之行使，依判決宣告法律關係發生、變更或
    消滅之訴也，因形成判決，直接足致法律關係發生、變更或消滅之效果，故形成
    之訴，限於法律有明文規定時，始得為之。我國關於祭祀公業派下員或利害關係
    人對於民政機關所為之公告事項有異議者，規定應於公告之日起二個月內以書面
    向受理申報之民政機關（單位）提出，而民政機關（單位）於異議期滿後將異議
    書轉知申報人申復，異議人如對申復人所提之申復書仍有異議，則應於接到通知
    之翌日起二個月內向法院提起民事確認派下權之訴；又祭祀公業派下全員證明書
    核發後，管理人、派下員或利害關係人發現有漏列派下員者，得檢具派下員全體
    過半數之同意書，敘明理由，申請民政機關（單位）公告後更正派下全員證明書
    。如對該更正有異議者，應向法院提起確認派下權之訴，此觀之前開祭祀公業土
    地清理要點第五條及第九條之規定自明，核諸前揭規定均未賦予異議人、管理人
    、派下員或利害關係人撤銷訴權，則原告依祭祀公業土地清理要點第九條之規定
    訴請撤銷公告內容，在法律上顯無理由，爰不經言詞辯論程序，逕以判決駁回之
    。
據上論結，本件原告之訴顯無理由，依民事訴訟法第二百四十九條第二項、第七十八
條，判決如主文。
中      華      民      國    八十九    年      八      月     廿五     日
                                  臺灣苗栗地方法院民事庭
~B法      官  高  敏  俐
右為正本係照原本作成。
如對本判決上訴，須於判決送達後廿日內向本院提出上訴狀。
~B法院書記官  陳  蕙  楠
中      華      民      國    八十九    年      八      月     廿五     日


司法院資訊處製作；財團法人民間司法改革基金會備份。
